臺灣高等法院臺中分院刑事判決
                                    110年度原上訴字第5號
上  訴  人
即  被  告  劉竹衛
選任辯護人  林俞妙律師（法扶律師）      
上列上訴人即被告因重傷害案件，不服臺灣臺中地方法院109年
度原訴字第29號中華民國109年12月8日第一審判決（起訴案號：
臺灣臺中地方檢察署109年度偵字第4578號），提起上訴，本院
判決如下：
    主  文
原判決撤銷。
劉竹衛犯重傷害未遂罪，處有期徒刑貳年。緩刑伍年。扣案之西
瓜刀壹把沒收。
    事  實
一、劉竹衛於民國108年11月20日晚間6時許，與友人余○○至臺中
    市清水區八德路4段與漁港路口往南200公尺處之小吃店飲酒
    用餐，席間巧遇黃○○，因敬酒時誤會黃○○對其為不雅言語而
    心生不滿，於同日晚間10時36分許，見黃○○在該小吃店外講
    電話之際，在可預見西瓜刀對人體有強大殺傷力，若持以朝
    四肢、軀幹猛力揮砍，可能造成四肢、軀幹毀敗或嚴重減損
    機能，仍基於容任造成黃○○重傷害亦不違背其本意之不確定
    故意，至其所駕駛車牌號碼00-0000號自小客車上拿取其所
    有之西瓜刀1把，藏於背後走向黃○○，乘黃○○不備持西瓜刀
    朝黃○○左上臂、左臉各揮砍數下，致黃○○受有左手臂、左臉
    及左頸部多處刀傷併三頭肌斷裂橈神經斷裂及面神經邊緣下
    頷枝斷裂及食指皮膚缺損等傷害，並因上開傷勢致左上肢、
    肱三頭肌斷裂及神經斷裂、合併左手腕及手指垂腕及垂指失
    去伸張功能。劉竹衛見黃○○受傷流血，即出於己意而中止其
    傷害行為，嗣黃○○之友人林○○、小吃店員工机○○及余○○見狀
    上前取下劉竹衛之西瓜刀，並將黃○○送醫救治，復經警方到
    場處理，扣得劉竹衛遺留在現場之西瓜刀1把而查獲上情。
    黃○○經送往童綜合醫院接受清創及神經肌肉修補手術及植皮
    手術，並持續復健，重建患肢功能後，始倖免於發生重傷害
    結果。
二、案經黃○○訴由臺中市政府警察局清水分局移送臺灣臺中地方
    檢察署檢察官偵查起訴。
    理  由
一、證據能力之說明
(一)按現行刑事訴訟法為保障被告之反對詰問權，排除具有虛偽
    危險性之傳聞證據，以求實體真實之發見，於該法第159條
    第1項明定被告以外之人於審判外之言詞或書面陳述，除法
    律有規定者外，不得作為證據。而刑事訴訟法第159條之1至
    第159條之4有傳聞法則之例外規定，且被告以外之人於審判
    外之陳述，雖不符該4條之規定，而經當事人於審判程序同
    意作為證據，法院審酌該言詞陳述或書面陳述作成時之情況
    ，認為適當者，亦得為證據；當事人、代理人或辯護人於法
    院調查證據時，知有第159條第1項不得為證據之情形，而未
    於言詞辯論終結前聲明異議者，視為有前項之同意，刑事訴
    訟法第159條之5定有明文。再本條之立法意旨，在於確認當
    事人對於傳聞證據有處分權，得放棄反對詰問權，同意或擬
    制同意傳聞證據可作為證據，屬於證據傳聞性之解除行為，
    如法院認為適當，則不論該傳聞證據是否具備刑事訴訟法第
    159條之1至第159條之4所定情形，均容許作為證據（最高法
    院104年度第3次刑事庭會議決議意旨、104年度台上字第209
    3號判決意旨參照）。本判決以下所引用被告以外之人於審
    判外之陳述，雖查無符合刑事訴訟法第159條之1至之4之情
    形，惟經檢察官、被告、辯護人於原審及本院準備程序、審
    理時對於證據能力均未聲明異議（見原審卷第63至65、213
    至218頁，本院卷第59至63、113至118頁），本院審酌後認
    為該等證據均為法院事實認定之重要依據，作為本案之證據
    均屬適當，故依刑事訴訟法第159條之5規定，均具有證據能
    力。
(二)又刑事訴訟法第159條第1項所謂「被告以外之人於審判外之
    言詞或書面陳述」，並不包含「非供述證據」在內，其有無
    證據能力，自應與一般物證相同，端視其取得證據之合法性
    及已否依法踐行證據之調查程序，以資認定（最高法院97年
    度台上字第3854號判決可資參照）。另本院以下所引用之非
    供述證據，與本件事實具有自然關聯性，且核屬書證、物證
    性質，又查無事證足認有違背法定程式或經偽造、變造所取
    得等證據排除之情事，復經本院依刑事訴訟法第164條、第1
    65條踐行物證、書證之調查程序，認具有證據能力。
二、認定犯罪事實所憑之證據及理由   
    訊據被告固坦承於上揭時間、地點，持西瓜刀砍傷黃○○，並
    致黃○○受有前揭傷勢之事實，惟矢口否認有何重傷害之犯行
    ，辯稱：我當時只是出於傷害的意思，並沒有重傷害的犯意
    云云。經查：
(一)被告於上揭時間、地點，持西瓜刀砍傷黃○○，並致黃○○受有
    前揭傷勢之事實，業據被告於偵訊、原審及本院審理時均坦
    認不諱（見109年度偵字第4578號卷《下稱偵4578卷》第127頁
    ，原審卷第61頁、第219頁，本院卷第119頁），核與證人即
    告訴人黃○○於警詢、偵訊之證述（見偵4578卷第23至26、12
    5至131頁）；證人余○○於警詢、偵訊及原審審理之證述（見
    偵4578卷第29至32、125至131頁，原審卷第166至172頁）；
    證人林○○於警詢、偵訊之證述（見偵4578卷第43至46、125
    至131頁）；證人王○○、机○○於警詢時之證述（見偵4578卷
    第57至60、71至74頁）相符，並有現場照片、監視器翻拍照
    片、童綜合醫療社團法人童綜合醫院108年12月4日一般診斷
    書、扣案之西瓜刀照片及告訴人傷勢照片、車牌號碼00-000
    0車籍資料（見偵4578卷第90、91至107、109頁）、告訴人
    黃○○病歷資料（見原審卷第85至139頁）在卷可稽，復經原
    審勘驗卷附監視器光碟屬實（見原審卷第66至71頁），並有
    西瓜刀1把扣案可憑，而堪認定。
(二)按「稱重傷者，謂下列傷害：一、毀敗或嚴重減損一目或二
    目之視能。二、毀敗或嚴重減損一耳或二耳之聽能。三、毀
    敗或嚴重減損語能、味能或嗅能。四、毀敗或嚴重減損一肢
    以上之機能。五、毀敗或嚴重減損生殖之機能。六、其他於
    身體或健康，有重大不治或難治之傷害」，刑法第10條第4
    項定有明文。是所謂重傷罪之成立，須已達毀敗或嚴重減損
    程度，即機能完全喪失或嚴重減損其效用，始足當之。次按
    刑法第10條第4項第4款所稱毀敗或嚴重減損一肢以上機能，
    係指肢體因傷害之結果完全喪失其效用或其效用嚴重減損者
    而言，初不以受傷時或治療中之狀況為何為標準，如經過相
    當之診治而能回復原狀，或雖不能回復原狀而僅祇減衰其效
    用者，仍不得謂為該款之重傷（最高法院101年度台上字第5
    143號判決意旨參照）。是刑法第10條第4項第4款所定毀敗
    或嚴重減損一肢以上之機能之重傷害，係指一肢以上之機能
    完全且永久喪失，或雖未喪失，但顯較一般功能嚴重減退，
    且經過相當之診治，仍無回復之可能。而其判斷，並不以傷
    害造成時之狀況如何為標準，如經過相當之診治，而能回復
    原狀，或雖不能回復原狀而只減衰，但未達嚴重減損其機能
    之程度者，仍不得謂為該款之重傷。又所謂「嚴重減損」，
    對於身體、健康法益侵害之程度，與同條項第6款之「重大
    」應同其解釋。查告訴人於上開時、地，遭被告持刀以前揭
    方式揮砍，因而受有左手臂、左臉及左頸部多處刀傷併三頭
    肌斷裂橈神經斷裂及面神經邊緣下頷枝斷裂及食指皮膚缺損
    等傷害，復於108年11月20日接受童綜合醫院清創及神經肌
    肉修補手術及植皮手術後，其左手腕及手指垂腕及垂指失去
    伸張功能，經檢察官及原審函詢童綜合醫院，認告訴人左上
    肢、肱三頭肌斷裂及神經斷裂合併垂腕，已屬嚴重減損之傷
    害等情，固有童綜合醫院108年12月4日一般診斷書、109年3
    月2日（109）童醫字第1090000265號函、109年8月24日童醫
    字第1090001089號函在卷可憑（見偵4578卷第90、122頁，
    原審卷第195頁），惟經本院再次函詢童綜合醫院有關告訴
    人傷勢目前復原情況，經該院函覆「病人經重建患肢功能後
    ，復原狀況約為原先之三分之二，應未達嚴重減損」等語，
    有童綜合醫療社團法人童綜合醫院110年3月9日童醫字第110
    0000297號函（見本院卷第81頁）在卷足稽。承上，告訴人
    歷經相當治療後左手功能已復原至三分之二，雖其功能障礙
    對日常生活仍有一定影響，但依告訴人於本院準備程序及審
    理時陳稱：我的手還是功能減損，手指無法握緊，會稍微影
    響日常生活，且現在仍在做鐵工的工作，只是左手力量比以
    前差，不敢爬高，所以就做地面焊接工作及幫忙拿東西等語
    （見本院卷第65、119至120頁），堪認告訴人之左手經手術
    及復健後，雖未能完全恢復，仍有部分功能受限，但考量該
    肢體機能已足以應付告訴人日常生活舉止及工作，故其機能
    上已經沒有達到「嚴重減損」之重傷害結果。
(三)被告雖辯稱：我當時只是出於傷害的意思，並沒有重傷害的
    犯意云云。惟查：
 (1)按殺人、重傷或傷害之區別，應以加害人行為時之犯意為判
    斷。申言之，按行為人之行為究係基於殺人之故意或傷害之
    故意，為行為人內心主觀意思，此一主觀之要件，關係罪責
    之成立與否，法院為判斷時應詳加審酌行為當時所存在之一
    切客觀情況（最高法院95年度台上字第789號判決意旨參照
    ）。又刑法上使人受重傷罪與傷害致重傷罪之區別，應視加
    害人有無使人受重傷之犯意為斷，告訴人所受傷害程度，雖
    不能據為認定有無使人受重傷犯意之唯一標準，但加害人下
    手情形如何，於審究犯意方面，仍不失為重要參考資料。故
    在判斷行為人於行為當時，主觀上是否有重傷害之故意，即
    應斟酌其使用之兇器種類、攻擊之部位、行為時之態度，並
    深入觀察行為人與告訴人之關係、衝突之起因、行為當時所
    受之刺激、下手力道之輕重、行為時現場爭執之時空背景、
    告訴人受傷情形及行為人事後之態度等各項因素，綜合加以
    研判（最高法院107年度台上字第4574號判決意旨參照）。
    揆之上開司法審判實務認定標準，殺人、重傷害罪或傷害罪
    之區別，應以被告行為時，其主觀上之犯意而定。告訴人之
    傷痕多寡、輕重、深淺及有無明顯立即之致命危險等因素，
    以及行為人與告訴人間發生衝突之原因、是否使用兇器、兇
    器是否預先準備、兇器種類為何、下手攻擊之部位、時間久
    暫、下手力量之輕重，是否為偶發之一擊等具體情事等，加
    以綜合判斷，推認判定行為人行兇之際究係殺人罪、重傷害
    罪或傷害罪之犯意。至於普通傷害與重傷害之區別，應斟酌
    重傷害之成立，以有毀敗他人身體機能之故意，著手於傷害
    之實行而發生毀敗之結果為要件，應以行為人於加害時有無
    使人受重傷之故意為斷。對於包括告訴人受傷部位、所用兇
    器、行為當時之具體情況及事發經過之相關事證等一切情狀
    以為參酌判斷。
 (2)查西瓜刀有十分鋒利之刀刃，若持以朝四肢、軀幹猛力揮砍
    ，可能傷及神經、肌肉組織造成四肢、軀幹毀敗或嚴重減損
    機能之重傷害結果，此乃吾人日常生活經驗體察知悉之事，
    被告於行為時係智識思慮俱屬正常之成年人，則依其生活工
    作經驗與智識，對此應有認識，然被告竟仍持該西瓜刀對告
    訴人左上臂、左臉揮砍，是被告對於將造成告訴人肢體機能
    毀敗、嚴重減損之重傷害結果一節，斷無諉為不知，應認其
    主觀上已有所預見。
 (3)另細究本件被告持刀逼近告訴人之情況，依據原審勘驗結果
    及監視錄影翻拍照片，被告當時自車上取出西瓜刀後，即將
    西瓜刀藏於身後，走至告訴人面前約一小步距離時，突然持
    刀連續朝告訴人左臂處揮砍數下，更砍傷告訴人左臉等情，
    顯然其揮刀之動作穩定、係針對告訴人之左手臂、左臉揮砍
    ，且動作迅速、揮刀動作極大顯見用力非輕，自非隨意揮刀
    、亦非意在嚇阻對方而已，且觀諸告訴人前揭診斷證明書之
    記載及病歷資料所附傷口照片（見原審卷第135頁），告訴
    人左手臂、左臉及左頸部分別受有刀傷，傷口面積甚大、傷
    口甚深，且肌肉及神經均有斷裂之情形，可見受創甚深，亦
    可彰顯被告下手揮砍力道猛烈，且揮砍行為不論是先導致哪
    一處傷勢，被告應已顯然可知該刀械對人之肢體可以造成極
    大傷害，卻仍持續持刀揮砍，造成告訴人受有多處傷勢，且
    左手臂恐遭砍斷之極大傷害，更徵被告實有縱告訴人受一肢
    之重傷害亦不違背其本意之不確定故意。
 (4)況且，被告於偵查時即供承：我知道持西瓜刀砍人手部可能
    會造成重傷害等語（見偵4578卷第128頁），復於原審時亦
    坦認有重傷害之犯行，並為認罪之表示（見原審卷第61、21
    9頁），益徵被告案發當時確有重傷害之不確定故意甚明。
 (5)綜合上述情狀，足認被告存有縱告訴人因其砍傷行為而受有
    一肢以上機能毀敗或嚴重減損之重傷害結果之發生，亦未違
    背其本意之意思，是被告主觀上顯有重傷害之犯意，洵可認
    定。被告上開辯解，顯係事後卸責之詞，委無足採。
(四)綜上，本案事證明確，被告上開重傷害未遂犯行堪以認定，
    應予依法論科。
三、論罪及法律適用之說明  
(一)核被告所為，係犯刑法第278條第3項、第1項之重傷害未遂
    罪。公訴意旨雖認被告前揭所為，致告訴人左上肢、肱三頭
    肌斷裂及神經斷裂、合併左手腕及手指垂腕及垂指失去伸張
    功能，已達嚴重減損機能之重傷害結果，應成立刑法第278
    條第1項之重傷害既遂罪嫌。惟告訴人左上肢所受傷勢經手
    術及復健後，已未達「嚴重減損」之重傷害結果，業如前述
    ，是公訴意旨認被告本件所為係涉犯刑法第278條第1項之重
    傷害既遂罪嫌，尚有未洽，然因公訴意旨所指罪名與本院判
    決認定之罪名同為重傷害罪，僅行為態樣有既遂、未遂之分
    ，故毋庸變更起訴法條，附此敘明。
(二)被告本於單一重傷害犯意，以西瓜刀砍傷告訴人數刀之舉動
    ，客觀上係於密切接近之時地實施，侵害同一法益，各行為
    間獨立性極為薄弱，依一般社會健全觀念，在時間差距上難
    以強行分開，應論以接續犯。
(三)按刑法第27條第1項前段規定之中止犯，係以已著手於犯罪
    行為之實行，而因己意中止或防止其結果之發生為要件。所
    謂因己意中止，在著手未遂（未了未遂）之情形，行為人僅
    須消極放棄實行犯罪行為為已足；於實行未遂（既了未遂）
    之情形，行為人尚須以積極之舉止防止結果之發生，始足當
    之。依證人林○○於偵訊時證稱：當天黃○○跟我約在那邊唱歌
    ，被告當場有喝高梁酒，黃○○有喝一杯啤酒，在現場沒有聽
    到他們有口角糾紛，後來黃○○走到外面講電話，不久聽到刀
    子打到衣服的聲音，我轉頭就看到被告拿刀子比向黃○○，我
    就趕快出去，看到黃○○手、脖子都中刀了，被告當時手持刀
    比，沒有再砍了，我就趕快把刀搶下來等語（見109年度偵
    字第4578號卷第129頁）及證人余○○於偵訊時證稱：當時我
    去上廁所回來之後，就看到黃○○的兩個朋友跟被告在爭奪西
    瓜刀，我過去勸被告不要這樣，然後被告就放掉了等語（見
    109年度偵字第4578號卷第128頁），衡以告訴人當時隻身在
    外遭受攻擊受傷之狀態下，被告復下重手輕而易舉，然被告
    砍傷告訴人後，在無任何事由阻礙其行為繼續之情形下，僅
    持刀對告訴人比劃，並無續行攻擊的舉動，復於林○○、余○○
    到場後，聽從余○○之勸說將西瓜刀交給林○○，堪認被告雖已
    實行重傷害之犯罪行為，惟尚未足以造成重傷害之結果，乃
    係出於己意，自發且終局地放棄犯罪之繼續實行，符合上揭
    「未了未遂」之情形，爰依刑法第27條第1項前段之規定，
    按既遂犯之刑度減輕其刑，並依同法第66條但書規定，得減
    至3分之2。
(四)另按刑法第59條規定犯罪之情狀顯可憫恕，認科以最低度刑
    仍嫌過重者，得酌量減輕其刑，此雖為法院依法得行使裁量
    之事項，然非漫無限制，必須犯罪另有特殊之原因、環境與
    情狀，在客觀上足以引起一般之同情，認為即予宣告法定最
    低度刑期，猶嫌過重者，始有其適用，至行為人犯罪之動機
    、目的、犯罪之手段、犯罪後所生之損害、犯罪後之態度、
    犯罪行為人之生活狀況、品行、智識程度等，僅屬得於法定
    刑內審酌量刑之事項，非酌量減輕之理由（最高法院28年上
    字第1064號判例、45年台上字第1165號判例、84年度台上字
    第4019號判決、88年度台上字第6683號判決意旨可參）。查
    ，本件被告與告訴人素不相識，僅因認告訴人敬酒時言語不
    當，即持西瓜刀掩蔽刀刃，乘告訴人不備，突然朝告訴人連
    續揮砍，且犯後立即駕車離去，未曾對告訴人施以救助，並
    造成告訴人臉、手有大面積創口，流血甚多，其手段甚為凶
    狠，並造成告訴人損傷甚大，並無何客觀上足以引起一般同
    情，或宣告法定低度刑猶嫌過重之情。雖被告事後業與告訴
    人調解成立並按期履行賠償中（尚未賠償完畢），然此部分
    事由，並未達於客觀上足以引起同情，確可憫恕之程度，僅
    須於量刑時，審酌刑法第57條所定各款事由而於法定刑內從
    低度量刑即足，揆諸前開說明，本案並無援引刑法第59條規
    定酌減其刑之餘地，附此敘明。
四、撤銷改判之說明
(一)原審以被告本件所為事證明確，予以論罪科刑，固非無見。
    惟告訴人所受傷勢並未達重傷害之程度，業經本院依據卷內
    事證認定詳如前述，應認被告就本件所為應僅論以重傷害未
    遂罪，然原審未予詳細勾稽，遽論以被告係犯刑法第278條
    第1項之重傷害既遂罪，其認事用法已有違誤，要屬無可維
    持，自應由本院將原判決予以撤銷改判。
(二)爰以行為人之責任為基礎，審酌被告與告訴人並無深仇大恨
    ，僅因酒後誤會告訴人對其為不雅之言語而心生不滿，即基
    於重傷害之不確定故意，失控持西瓜刀攻擊告訴人，造成告
    訴人受有前揭傷勢不輕，應予非難；另考量其於原審及本院
    審理時均坦承傷害告訴人之犯行，並與告訴人成立調解，已
    以調解內容履行完畢（見109年度偵字第4578號卷第149至15
    0頁，原審卷第223頁，本院卷第125頁），犯後態度良好，
    及其自承國中畢業之教育程度、已婚、從事鐵工（見本院卷
    第121頁）等一切情狀，量處如主文第2項所示之刑。
(三)末查被告前未曾因故意犯罪受有期徒刑以上刑之宣告，有臺
    灣高等法院被告前案紀錄表附卷可憑，被告因一時失慮而犯
    本件之罪，並於偵查時積極與告訴人成立調解，並賠償告訴
    人所受損害，足見被告經此次偵、審程序，當知所警惕，信
    無再犯之虞，參以告訴人於本院準備程序及審理時亦陳明願
    意原諒被告，請法院對被告從輕量刑等語（見本院卷第65、
    121頁），本院認對其所宣告之刑以不執行為適當，爰依刑
    法第74條第1項第1款之規定，宣告緩刑五年，以啟自新。
(四)扣案之西瓜刀1把為被告所有，且係供其本案犯罪所用之工
    具，業據被告於原審準備程序時供承不諱（見原審卷第62頁
    ），爰依刑法第38條第2項前段規定，宣告沒收。
據上論斷，應依刑事訴訟法第369條第1項前段、第364條、第299
條第1項前段，刑法第278條第1項、第3項、第27條第1項前段、
第74條第1項第1款、第38條第2項前段，判決如主文。
本案經檢察官周佩瑩提起公訴，檢察官黃智勇到庭執行職務。
中　　華　　民　　國    110    年   5    月    18     日
            刑事第七庭   審判長法　官  梁  堯  銘
                               法　官  王  鏗  普
                               法　官  羅  國  鴻
以上正本證明與原本無異。
如不服本判決應於收受送達後20日內向本院提出上訴書狀，其未
敘述上訴理由者，並得於提起上訴後20日內向本院補提理由書狀
（均須按他造當事人之人數附繕本），「切勿逕送上級法院」。
 
                               書記官  陳  文  明 
　　　　　　　　　　　　　　　 
中　　華　　民　　國　　110 　年　　5 　　月　　18　　日
【論罪科刑法條】
中華民國刑法第278條
使人受重傷者，處5年以上、12年以下有期徒刑。
犯前項之罪因而致人於死者，處無期徒刑或7年以上有期徒刑。
第1項之未遂犯罰之。